【裁判字號】    94,重上,313
【裁判日期】    950301
【裁判案由】    確認抵押債權存在
【裁判全文】
臺灣高等法院民事裁定                 94年度重上字第313號
上  訴  人  甲○○
訴訟代理人  李義忠律師
被上訴人    乙○○
訴訟代理人  陳德聰律師
上當事人間因請求確認抵押債權存在事件，上訴人聲請補充判決
，本院裁定如下：
    主  文
聲請駁回。
聲請訴訟費用由上訴人負擔。
    理  由
一、聲請意旨略以：伊於94年12月20日；95年1月3日以書狀追加
    請求「確認債務不履行損害賠償債權新台幣（下同）1840萬
    元之抵押債權存在」，本件判決則此部分漏未判決，爰依民
    事訴訟法第233條第1項之規定，聲請准予補充判決語。
二、按聲請補充判決，以訴訟標的之一部或訴訟費用之裁判有脫
    漏者為限，此觀民事訴訟法第233條第1項自明（參見最高法
    院64年台聲字第65號判例要旨）。
三、查本件上訴人主張債務人陳重慶對於被上訴人就坐落台北縣
    五股鄉○○段更寮小段2 地面積8964平方公尺之土地（下稱
    系爭土地），經於82年3 月20日所登記之本金最高限額
    2億4千萬元抵押權，有依系爭土地應有部分2000/8964土地
    債權價額換價（即按拍賣價金2000/8964計算價額）之抵押
    債權，或連帶債權1840萬元之損害賠償金之抵押債權存在（
    見本院卷(一)第216、217、289、290頁，本院卷(二)第89頁），
    而伊對債務人陳重慶享有債權，因債務人陳重慶怠於行使對
    於被上訴人之上開抵押債權，乃本於代位權，代位債務人陳
    重慶對被上訴人提起本件確認抵押債權存在之訴，依據上訴
    人之主張，認為系爭土地於82年3月20日所登記之本金最高
    限額2億4千萬元抵押權，所擔保之債權乃係債務人陳重慶對
    於被上訴人就系爭土地應有部分2000/8964之移轉交付請求
    權，或被上訴人不履行系爭土地應有部分移轉交付義務而生
    之損害賠償債權1840萬元。
四、然就上訴人之上開主張，本院於95年1月25日94年度重上字
    第313號判決理由內已判決如下：「（一）按為訴訟標的之
    法律關係，於確定之終局判決中已經裁判者，就該法律關係
    即有既判力，當事人雖僅於新訴訟用作攻擊防禦方法，法院
    亦不得為反於確定判決意旨之裁判（參見最高法院30年上字
    第8號判例要旨），經查，本件上訴人曾於88年提起確認系
    爭抵押債權存在之訴，案經原審法院判決上訴人敗訴確定，
    有原法院88年重訴字第16號、本院89年度重上字第167號判
    決及最高法院90年台上字第109號裁定可稽（見原審卷(一)第
    140-158頁）。而觀之上訴人在前案（即原法院89年重訴字
    第16號）中即已主張係依據79年3 月10日之同意書，債務人
    陳重慶、陳重安各對被上訴人有2000平方公尺之財產分配請
    求權存在，陳重慶、陳重安為保障上開同意書上所載之土地
    財產請求權，與被上訴人簽訂系爭抵押權設定契約書，在系
    爭土地上設定最高限額240,000,000元連帶債權之抵押權，
    乃請求確認陳重慶、陳重安對乙○○有6,720,000元之抵押
    債權存在（計算方式：按86年公告地價1680元/平方公尺×
    4000平方公尺＝6,720,000元），與本件之主張仍屬同一，
    則依前開說明，雖本件上訴人係行使代位權，而與前開判決
    主張有異，但其所行使者仍為陳重慶之債權，本院即不得為
    反於前開確定判決之裁判。（二）次按最高限額抵押權係債
    權人對債務人一定範圍內之不特定債權，預定一最高限額，
    由債務人或第三人提供不動產予以擔保之特殊抵押權。在最
    高限額抵押權成立時，可不必先有債權存在，縱經登記抵押
    權，因未登記已有被擔保之債權存在，但於實行最高限額抵
    押權時，必須有擔保之債權存在始得為之。觀之本件系爭抵
    押權設定契約書僅載明設定最高限額2億4千萬元之抵押權擔
    保範圍（見原審卷(一)第34頁），並無所擔保債務之記載，則
    依最高法院62年台上字第776號判例意旨，可認系爭抵押權
    所擔保之對象，為將來發生之債權。經查，本件系爭土地之
    原所有權人陳泥鬨生前為分析財產，因系爭土地為農地，依
    據89年6月1日修正前之農業發展條例第30條規定「每宗耕地
    不得分割或移轉為共有。... 共有耕地每人持分達五公頃以
    上且有分割必要者，得報經該省市主管機關核准分割為單獨
    所有，」，土地法第30條規定「私有農地所有權之移轉，其
    承受人以能自耕者為限，並不得移轉為共有。」，乃以買賣
    為原因，於78年12月23日移轉登記在具有自耕農身分之被上
    訴人名下，惟陳泥鬨生前再於79年3月9日與被上訴人等四兄
    弟簽立系爭同意書，被上訴人同意系爭土地由兄弟四人均分
    ，每人各1/4，並自每人分內取抽241平方公尺予陳泥鬨，足
    証陳泥鬨於78年12月23日以買賣為原因將系爭土地登記在被
    上訴人名下僅屬借名登記，與信託法第1條所指信託有別，
    惟依最高法院所持之見解，借名登記契約乃無名契約，非屬
    無效，其契約重在當事人間之信任關係，性質與委任契約類
    同，應類推適用委任契約。嗣後陳泥鬨再與四名子女簽署系
    爭同意書，被上訴人同意系爭土地應有部分由兄弟四人所共
    有，每人1/4，則依系爭同意書被上訴人自負有將系爭土地
    之應有部分1/4移轉與債務人陳重慶之義務，惟因受限於當
    時之法令，被上訴人無法辦理系爭土地之分割移轉登記，參
    諸被上訴人曾於法令修改後之90年12月6 日以存証信函通知
    陳重慶辦理土地分割並移轉應有部分，依據民法第246條第1
    項但書規定，堪認被上訴人與陳重慶所訂立之同意書仍屬有
    效，陳重慶為保障其本於同意書之權利，於82年設定本件最
    高限額抵押權以資擔保，然依前所述，抵押權設定之初，被
    上訴人係以不能之給付為契約之標的，陳重慶本不能請求被
    上訴人將系爭土地應有部分辦理移轉登記，而土地應有部分
    之移轉登記請求權與債務不履行之損害賠償請求權兩者明顯
    有區別，據此堪認被上訴人與陳重慶設定系爭抵押權所擔保
    者乃係被上訴人日後不履行義務時之損害賠償請求權，故被
    上訴人之辯解應屬可採，上訴人主張系爭抵押權所擔保之債
    權應包括陳重慶請求被上訴人移轉系爭土地之應有部分請求
    權，尚不足採。」（見本院判決理由欄五（一）、（三）項
    併參照）。
五、至於上訴人主張系爭土地之應有部分被上訴人迄未辦理移轉
    登記予債務人陳重慶、陳重安，應構成給付遲延、給付不完
    全及給付不能，自應對債務人陳重慶負債務不履行之損害賠
    償責任，而系爭土地90年公告現值為17900元/平方公尺，95
    年為13300元/平方公尺，差價為4600元/平方公尺，被上訴
    人此部分應賠償陳重慶、陳重安之損害賠償債權共1840 萬
    元，故債務人陳重慶對於被上訴人就系爭土地有1840萬元之
    抵押債權存在云云，查此部分亦經本院於前開判決理由內加
    以述明如下：「（一）查，土地法雖於89年6月1日修正，取
    消私有農地所有權之移轉，其承受人以能自耕者為限，並不
    得移轉為共有之限制，惟給付有確定期限者，債務人自期限
    屆滿時起負遲延責任，給付無確定期限者，自受催告時起負
    遲延責任，民法第229條定有明文，依據79年3月10日之同意
    書，被上訴人之土地應有部分移轉登記義務，並未約定履行
    期限，則被上訴人應自受催告時始負遲延責任，惟債務人陳
    重慶並未為催告，被上訴人曾以90年12月6 日台北東門郵局
    第1613號存証信函通知債務人陳重慶辦理土地分割並應有部
    分（2000/8964）所有權移轉登記，陳重慶並未依約配合辦
    理移轉過戶手續，自難認被上訴人有給付遲延之責。上訴人
    雖於94年7月21日；94年7月26日以台北東門郵局第906、574
    號存証信函催告債務人陳重慶對被上訴人行使權利，但陳重
    慶並未對被上訴人請求給付，而上訴人亦未代位陳重慶直接
    向被上訴人為請求，故上訴人主張被上訴人有給付遲延之情
    事，自非有據。（二）末按系爭土地之應有部分迄今未辦理
    移轉登記予債務人陳重慶等人，據上訴人稱係因未完納贈與
    稅六百餘萬元，及不能提出農地農用之証明，不符合土地登
    記規則第101條規定「耕地所有權移轉登記，除法令另有規
    定外，應提出農業用地供農業使用証明書」等原因，然系爭
    土地既係由被上訴人之父陳泥鬨生前贈與四名子女，則就陳
    泥鬨生前所應負擔之贈與稅自應由全體繼承人所負擔，而迄
    今僅繳納第一期稅捐2,122,050元，有法務部行政執行署板
    橋行政執行處命令、財政部台灣省北區國稅局新莊稽徵所遺
    產稅分期繳納明細表影本在卷可按（見本院卷(一)第69-71頁
    ），則系爭土地因未完納稅捐致無法辦理移轉登記手續亦非
    屬可歸責於被上訴人（已拋棄繼承）之事由所致。又系爭土
    地早在79年3 月10日簽署同意書即已經被上訴人等兄弟分管
    使用，被上訴人與陳重慶等人未將系爭土地供作農地農用，
    致無法辦理所有權移轉登記，係受限於法律規定，尚難因此
    而認係因可歸責於被上訴人之事由所致，而迄至本案言詞辯
    論終結日止，系爭土地仍登記在被上訴人之名下，並未經被
    上訴人加以處分或設定負擔與第三人，自難認被上訴人有何
    債務不履行之行為，故上訴人主張被上訴人應負債務不履行
    之損害賠償責任，並代位債務人陳重慶行使其債權，請求確
    認陳重慶就系爭土地有系爭土地應有部分2000/8964土地債
    權價額換價即按拍賣價金2000/8964計算價額之抵押債權，
    或連帶債權1840萬元損害賠償金之抵押債權存在，均屬無據
    。」（見本院判決理由欄五（五）、（六）項亦併參照）
六、綜上所述，上訴人所主張有關系爭抵押權所擔保之債務不履
    行損害賠償債權部分，均已經本院加以論斷，並無脫漏之情
    事，是上訴人聲請補充判決要無理由，應予駁回，爰裁定如
    主文。
中    華    民    國    95    年    3     月    1     日
                  民事第十四庭  審判長法  官  許正順
                                      法  官  鍾任賜
                                      法  官  張  蘭
正本係照原本作成。
本裁定除以適用法規顯有錯誤為理由，並經本院許可外，不得再
抗告。如提起再抗告，應於收受後10日內委任律師為訴訟代理人
向本院提出再抗告狀。並繳納再抗告費新台幣１千元。
中    華    民    國    95    年    3     月    2     日
                                      書記官  應瑞霞


司法院資訊處製作；財團法人民間司法改革基金會備份。
